【裁判字號】    91,訴,673
【裁判日期】    920212
【裁判案由】    偽造文書等
【裁判全文】
臺灣桃園地方法院刑事判決                          九十一年度訴字第六七三號
    公  訴  人  臺灣桃園地方法院檢察署檢察官
    被      告  丙○○  男  八.
右列被告因偽造文書案件，經檢察官提起公訴（九十年度偵字第一二九四三號），本
院判決如左：
    主  文
丙○○共同明知為不實之事項，而使公務員登載於職務上所掌之公文書，足以生損害
於公眾，處有期徒刑月，如易科罰金以參佰元折算壹日，緩刑貳年。
    事  實
一、丙○○和李桂森均為退伍軍人，二人係好友關係，因李桂森於民國八十六年七月
    間赴大陸地區湖南省新邵縣潭府鄉水口村探親後，於同年十二月二十五日病逝在
    該處，李桂森因生前在大陸地區居住期間即委任丙○○為其代理在臺灣地區領取
    薪餉（即退休俸金）等事宜，丙○○於八十七年一月十九日代李桂森領取八十七
    年度上半年（一月至六月）之退休俸金共新臺幣（下同）十二萬八千九百三十三
    元後，得知李桂森已於八十六年十二月二十五日死亡，因其同情李桂森之弟乙○
    ○（另行審結）為處理李桂森生前醫藥費及死後喪葬費，需費不貲，其雖明知上
    情，竟為避免其已代李桂森領取之八十七年度上半年退休俸金，因李桂森於八十
    六年即已死亡而須退還（丙○○於取得該筆款項後，扣除申辦前開事項之雜項支
    出八千一百八十元，將餘款十二萬零六百零一元折合美金三千六百五十三元匯予
    乙○○），竟與乙○○基於共同犯意之聯絡，由乙○○先在大陸地區與渠二人具
    有共同犯意聯絡之十八歲以上新邵縣潭府醫院醫師，明知為不實而將李桂森於西
    元一九九八年二月十六日去世之不實事項，登載於其業務上作成之診斷書，並由
    乙○○於八十七年二月十七日持該新邵縣潭府醫院診斷書向湖南省邵陽市公證處
    行使，使該公證處公證員予以公證而出具死亡公證書，足以生損害於新邵縣潭府
    醫院。乙○○再將前開不實之死亡公證書寄往丙○○位於桃園縣八德市○○街一
    一九號住處，丙○○於八十七年三月六日再將前開不實之死亡公證書持往財團法
    人海峽交流基金會（以下簡稱海基會）辦理認證，使海基會出具證明書，丙○○
    再於八十七年三月十四日持前開不實之死亡公證書、海基會證明書前往桃園縣中
    壢市中壢戶政事務所行使辦理李桂森之死亡登記，使該管公務員將上述李桂森於
    八十七年二月十六日死亡之不實事項登載於職務上所掌之戶籍資料，足以生損害
    於我國戶政機關戶籍管理之正確性。
二、案經李桂森配偶甲○○告發由臺灣高等法院檢察署函送臺灣桃園地方法院檢察署
    檢察官偵查起訴。
    理  由
一、右揭犯罪事實，業據被告丙○○於本院訊問時坦承不諱，並有新邵縣潭府醫院診
    斷書影本、大陸地區湖南省邵陽市公證處出具之死亡公證書影本、財團法人海峽
    交流基金會出具之證明書影本、大陸地區湖南省新邵縣太芝廟蘇家灣村委會出具
    之證明書影本、湖南省新邵縣太芝廟人民政府出具之証明書影本、湖南省邵陽市
    第二公證處致湖南省公証員協會信函影本、國防部財務中心九十一年七月二十二
    日九一拓捷字第三七００號函、陸軍總司令剖人事署函影本、李桂森之戶籍謄本
    影本乙份為證，核與被告丙○○之自白相符，是其前開犯行洵堪認定。
二、核被告丙○○所為，係犯刑法第二百十六條、第二百十五條之行使業務上文書登
    載不實罪及第二百十四條之使公務員登載不實罪。被告丙○○與乙○○、前開新
    邵縣潭府醫院醫師間，就業務上文書登載不實罪部分，有犯意聯絡、行為分擔，
    被告丙○○與乙○○雖無業務之身分關係，惟依刑法第三十一條第一項之規定，
    仍以共犯論；另被告丙○○與乙○○間，就行使業務上文書登載不實罪、及使公
    務員登載不實罪部分，均有犯意聯絡、行為分擔，均為共同正犯。其所犯業務上
    文書登載不實罪之低度行為為行使之高度行為所吸收，不另論罪。其所犯前開二
    罪間有方法、結果之牽連關係，應從一重論以情節較重之使公務員登載不實罪處
    斷。公訴人雖認被告二人係「偽造死亡證明書」云云，惟遍觀全卷並無公訴意旨
    所述之「死亡證明書」在卷可考，經本院向國防部財務中心及陸軍總司令部函調
    關於申請李桂森八十七年一月份至六月份之退休俸金及餘額退伍金之相關資料，
    據覆新邵縣潭府醫院診斷書影本、大陸地區湖南省邵陽市公證處出具之死亡公證
    書影本、海基會出具之證明書影本等文件在卷可佐，始悉如前述事實欄所述之流
    程，是公訴意旨就被告所犯刑法第二百十六條、第二百十五條之罪部分，雖未起
    訴，惟該部分事實既與公訴人起訴之犯罪事實具有牽連犯之裁判上一罪關係，應
    為起訴效力所及，本院自應併予審究。爰審酌被告丙○○素行尚佳；其犯罪動機
    係出於對老友遺族之情誼，其本人並未獲得利益；其犯行所造成之危害尚輕；及
    其犯後坦承犯行，態度良好等一切情狀，量處如主文所示之刑。按行為後法律有
    變更者，適用裁判時之法律，刑法第二條第一項前段定有明文。本件被告行為後
    ，刑法第四十一條於九十年一月十日經修正公布，並於同年月十二日生效，易科
    罰金之適用範圍擴大為最重本刑五年以下有期徒刑之罪，並明定併合處罰之數罪
    ，如各罪均得易科罰金者，其應執行之刑逾六月時，亦得適用之。茲比較新舊刑
    法第四十一條之結果，以修正後之刑法第四十一條較有利於被告，故依前揭說明
    ，應適用裁判時之法律即修正後之刑法第四十一條，本院自應就前揭宣告之刑諭
    知易科罰金之折算標準。末查，被告前未曾受有期徒刑以上刑之宣告，有臺灣高
    等法院被告全國前案紀錄表可憑，其經此偵審程序及刑之宣告，應知警惕而無再
    犯之虞，本院認所宣告之刑以暫不執行為適當，爰併諭知緩刑二年，以勵自新。
三、公訴意旨雖認被告丙○○持偽造之死亡證明書前往陸軍聯勤總部留守業務署申領
    李桂森八十七年上半年之薪餉十二萬八千九百三十三元，致該署承辦人員誤認李
    桂森於八十七年度仍未死亡，陷於錯誤而如數核發，因認被告亦涉有刑法第二百
    十六條、第二百十條之行使偽造私文書、第三百三十九條第一項之詐欺罪嫌。惟
    訊之被告堅決否認有前開犯行，查公訴人並未舉證被告有偽造「死亡證明書」之
    事實，已如前述；其次，經本院向國防部財務中心函詢結果，被告丙○○係於八
    十七年一月十九日持李桂森之委託書至國軍中壢財務組，代領李桂森於八十七年
    一月至六月之退休俸金，並不須檢附李桂森之死亡公證書，此有國防部財務中心
    九十一年七月二十二日拓捷字第三七００號函附卷可佐；參以，被告丙○○於偵
    訊及本院訊問時均係供稱：這樣退休俸金才「不用退回」（見九十年他字第二０
    ０號卷第十頁）；領李桂森八十七年上半年的薪水時，並無拿其死亡證明書去辦
    等語（見本院九十一年七月三日訊問筆錄），是堪認被告丙○○代領李桂森八十
    七年上半年之退休俸金時，並未提出上開偽造之公證書辦理申請，況於八十七年
    一月十九日，乙○○尚未取得前開不實之診斷書或公證書，而被告丙○○所持代
    領前開退休俸金之李桂森委託書係屬真正乙節，亦有該委託書影本、湖南省邵陽
    市第二公證處所出具之委託書公證書影本、海基會所出具之證書影本在卷可佐，
    足認被告丙○○申請前開退休俸金時，並無施用詐術之情事。又被告丙○○至戶
    政事務所辦理李桂森之死亡登記後，桃園縣後備司令部於八十七年三月二十三日
    以萃勇字第二七六七號函檢附李桂森之戶籍謄本及死亡公證書函知國防部陸軍總
    司令部予以註銷俸給，國防部陸軍總司令部人事署再於八十七年四月十三日以信
    務字第０七三二三號函副知國防部財務中心核定註銷其退休俸金，此有前述公文
    附卷可憑，是被告丙○○除為李桂森辦理死亡登記外，亦無再向國防部相關單位
    施用詐術之情事，公訴意旨認其另涉犯行使偽造私文書、及詐欺犯行尚有誤會，
    本件就此部分，原應對被告為無罪之諭知，惟公訴人認被告此部分之犯行與前開
    經論罪科刑部分，有裁判上之一罪關係，爰不另為無罪之諭知，附此敘明。
據上論斷，應依刑事訴訟法第二百九十九條第一項前段，刑法第二條第一項前段、第
二十八條、第二百十六條、第二百十五條、第二百十四條、第五十五條、修正後第四
十一條第一項前段、第七十四條第一款，罰金罰鍰提高標準條例第一條前段、第二條
，判決如主文。
本案經檢察官蔡孟利到庭執行職務。
中      華      民      國      九十二      年      二    月    十二    日
                                          臺灣桃園地方法院刑事第六庭
                                                  法  官  林  曉  芳
右正本證明與原本無異。
如不服本判決，應於判決送達後十日內向本院提出上訴狀( 應附繕本 )，上訴於
臺灣高等法院。
                                                  書記官  巫  孟  蓉
中      華      民      國      九十二      年      二    月    十二    日
附論罪科刑依據之法條
中華民國刑法第二百一十四條
 (使公務員登載不實罪)
明知為不實之事項，而使公務員登載於職務上所掌之公文書，足以生損害
於公眾或他人者，處三年以下有期徒刑、拘役或五百元以下罰金。
中華民國刑法第二百一十五條
 (業務上文書登載不實罪)
從事業務之人，明知為不實之事項，而登載於其業務上作成之文書，足以
生損害於公眾或他人者，處三年以下有期徒刑、拘役或五百元以下罰金。
中華民國刑法第二百一十六條
 (行使偽造變造或登載不實之文書罪)
行使第二百十條至第二百十五條之文書者，依偽造、變造文書或登載不實
事項或使登載不實事項之規定處斷。


司法院資訊處製作；財團法人民間司法改革基金會備份。
